【裁判字號】    97,訴,126
【裁判日期】    970227
【裁判案由】    塗銷所有權移轉登記      等
【裁判全文】
臺灣高雄地方法院民事判決            97年度訴字第126號
原      告  聯邦商業銀行股份有限公司
法定代理人  甲○○
訴訟代理人  乙○○
            丙○○
被      告  戊○○
兼訴訟代理  丁○○
人
上列當事人間塗銷所有權移轉登記等事件，經本院於民國97年2
月13日言詞辯論終結，判決如下：
    主  文
原告之訴駁回。
訴訟費用由原告負擔。
    事實及理由
一、原告主張：被告丁○○因向伊申領信用卡使用，而積欠伊新
    台幣（下同）365,603 元本息及違約金。詎被告丁○○為逃
    避強制執行，竟於民國95年12月27日將其所有坐落高雄市○
    ○區○○段3565地號土地（應有部分176/100000）及其上同
    段24772 建號建物即門牌號碼高雄市○○區○○街125 號11
    樓之1 房屋（下稱系爭房地），以贈與為原因移轉登記與其
    兄即被告戊○○，害及伊之債權。爰依民法第244 條第1 項
    及第4 項規定，提起本訴，並聲明求為撤銷被告間就系爭房
    地所為之贈與及所有權移轉登記行為，並命被告戊○○塗銷
    系爭房地所有權移轉登記之判決。
二、被告則以：系爭房地係以由被告戊○○承擔被告丁○○原向
    華南商業銀行抵押貸款之方式處理，故渠等間實為買賣而非
    贈與，僅係因兄弟而登記為贈與等語，資為抗辯，並聲明原
    告之訴駁回。
三、兩造不爭執之事項：
  (一)被告丁○○因向原告申領信用卡使用，而積欠原告365,603
    元之本息及違約金。有信用卡申請書、欠繳明細、消費帳單
    在卷可稽。
  (二)被告丁○○所有之系爭房地於95年12月27日以贈與為原因移
    轉登記予被告戊○○。有土地、建物登記謄本及本院向高雄
    市政府地政處三民地政事務所調取之移轉登記資料在卷可憑
    。
  (三)被告丁○○除系爭房地外，並無其他財產可供清償原告之債
    權。有丁○○之財產明細資料在卷可稽。
四、本件之爭點為：被告間就系爭房地移轉所有權之原因關係究
    係贈與行為或買賣行為？經查：
  (一)按民法第244 條第1 項、第2 項所稱之無償或有償行為，係
    以債務人與第三人間之行為是否互為對價關係之給付為其區
    別之標準。查系爭土地係於95年12月27日由被告丁○○以贈
    與為原因移轉所有權登記予被告戊○○所有，固據原告提出
    土地及建物登記謄本為證。惟查，被告丁○○原以系爭房地
    向華南商業銀行高雄博愛分行（下稱華南銀行）抵押貸款2,
    250,000 元，嗣系爭房地以贈與為原因登記與被告戊○○後
    ，由被告戊○○於96年1 月12日以系爭房地為擔保向華南銀
    行申請貸款，經該行於96年1 月19日將系爭房地之他項權利
    義務人兼債務人變更為被告戊○○，並於96年1 月24日核撥
    貸款2,000,000 元至被告戊○○於該行開設之活期帳戶，且
    用以清償被告丁○○於該行之上述債務1,998,566 元，故被
    告丁○○於該行已無借款餘額，系爭房地目前抵押貸款借款
    人為被告戊○○等情，有華南銀行97年1 月25日華高博放第
    18 號 函及檢附之房屋貸款申請書、委託書、他項權利證明
    書、土地建築改良物抵押權設定契約書等附卷為憑（見本院
    卷第65至72頁），足見被告所稱戊○○係以承接丁○○於華
    南銀行之貸款為對價，而向丁○○購買系爭土地等情為確實
    。
  (二)原告雖爭執系爭房地登記謄本登記被告間之移轉原因為贈與
    ，而主張被告間移轉系爭房地所有權行為係屬無償云云。惟
    不動產物權之設定，固以登記為要件（民法第758 條），然
    土地登記簿所載之內容，基於各種情事諸如當事人間法律行
    為及登記原因於事後發現有無效或經撤銷、登記表格填載錯
    誤，或地政機關誤載等狀況，非盡能與事實相符，若土地登
    記簿所載內容與事實有所出入，當事人非不能以民事訴訟之
    方式如舉證或確認應有之權利狀態，甚至進而請求塗銷、變
    更原登載之內容，僅於第三人因信賴土地登記簿所載而善意
    取得權利時，基於土地登記之公信原則，縱其登記原因無效
    或經撤銷，第三人因信賴登記而取得之權利仍不受影響而已
    ，並非謂當事人間之權利義務關係僅能依土地登記簿所載文
    義為唯一之憑據。本件被告戊○○除契稅外，並未因系爭房
    地移轉所有權登記繳納任何稅費，有高雄市政府地政處三民
    地政事務所檢送之系爭房地契稅繳款書、土地增值稅免稅證
    明書、贈與稅免稅證明書等在卷可稽（見本院卷第57至60頁
    ）；而按「財產之移動，具有左列各款情形之一者，以贈與
    論，依本法規定，課徵贈與稅：六、二親等以內親屬間財產
    之買賣。但能提出已支付價款之確實證明，且該已支付之價
    款非由出賣人貸與或提供擔保向他人借得者，不在此限。」
    ，為遺產及贈與稅法第5 條第6 款所明定。被告2 人為兄弟
    ，係屬2 親等之旁系血親，渠等所為財產之買賣，依上開規
    定，應以贈與論，由此足認被告抗辯系爭房地所有權移轉之
    行為係有償之買賣行為，僅因渠等間為兄弟關係而登記為贈
    與等語，應屬可採。原告僅執被告間就系爭房地之所有權移
    轉係登記以贈與為原因，遽認係無償行為，尚未足取。
五、綜上所述，本件被告間就系爭房地移轉所有權行為屬有償之
    買賣關係，並非原告所主張之贈與之無償行為。從而，原告
    依民法第244 條第1 項、第4 項規定請求撤銷被告間就系爭
    房地所有權移轉之債權及物權行為，並塗銷所有權移轉登記
    ，尚屬無據，不應准許。
六、本件事證已臻明確，兩造其餘爭點及攻擊防禦方法，經本院
    審酌後，認與判決之結果不生影響，無一一論述必要，附此
    敘明。
七、結論：原告之訴為無理由，依民事訴訟法第78條之規定，判
    決如主文。
中    華    民    國    97    年    2     月    27    日
                  民事第一庭  法  官  劉惠娟
以上正本係照原本作成。
如不服本判決，應於送達後20日內，向本院提出上訴狀並表明上
訴理由，如於本判決宣示後送達前提起上訴者，應於判決送達後
20日內補提上訴理由書（須附繕本）。
中    華    民    國    97    年    2     月    27    日
                              書記官  林雯琪


司法院資訊處製作；財團法人民間司法改革基金會備份。
